臺北高等行政法院判決
　　　　　　　　　　　　　　　　　93年度訴字第02175號
　　　　　　　　　　　　　　　.
原　　　告　甲○○○
訴訟代理人　乙○○律師
被　　　告　財政部臺灣省北區國稅局
代　表　人　許虞哲（局長）
訴訟代理人　丁○○
　　　　　　丙○○
上列當事人間因遺產稅事件，原告提起行政訴訟。本院判決如下
：
　　主  文
原告之訴駁回。
訴訟費用由原告負擔。
　　事  實
一、事實概要：
    緣原告之母親蔡蕭鳳於民國（下同）83年6月2日死亡，原告
    及訴外人蔡進發2人為被繼承人蔡蕭鳳之法定繼承人，渠等
    未依規定於被繼承人死亡之日起6個月內辦理遺產稅申報，
    經被告淡水稽徵所核定被繼承人蔡蕭鳳遺產總額新
    台幣（下同）24,289,800元，遺產淨額20,866,600元，應納
    遺產稅額5,306,044元，另就未依限辦理遺產稅申報部分，
    依繼承事實發生時遺產及贈與稅法第44條規定，按核定應納
    稅額裁處1倍罰鍰5,306,044元，同時填發遺產稅本稅及罰鍰
    繳款書於87年6月11日合法送達繼承人訴外人蔡進發，渠等
    未於稅捐稽徵法第35條規定之法定期限內申請復查，本案原
    核定遺產稅本稅及罰鍰之處分，於87年10月5日確定，繼承
    人等因逾期未繳清稅款，經被告淡水稽徵所於88年1月12日
    函請臺北縣淡水地政事務所將原告所有坐落淡水鎮○○○段
    138之26、138之28號土地及淡水鎮○○路79巷7號及同巷7之
    1號房屋等不動產，依照稅捐稽徵法第24條第1項之規定，辦
    理禁止處分登記，嗣原告於88年2月1日始申請復查，遞經訴
    願機關88年11月2日台財訴第000000000號訴願決定，均遭被
    告及訴願機關以程序不合駁回，惟被告淡水稽徵所仍就其復
    查時提出之未償債務實體部分，本諸職權行使調查審酌，於
    91 年12月16日函復原告，該未償債務係以被繼承人為名義
    上之借款人，依法不得自遺產總額中扣除；至原告主張被繼
    承人蔡蕭鳳所遺基隆市七堵區○○○段西勢面桶寮小段138
    之3、143之3、143之5、143之6、143之8、173、173之1、
    173之2、174之8、174之9號等10筆農地（下稱系爭農地），
    由訴外人蔡進發1人繼承，並提出1人繼承協議書資為主張，
    申請依行為時遺產及贈與稅法第17條第1項第5款規定扣除土
    地價值全數乙節，查繼承人係於91年3月7日始提出協議書由
    蔡進發1人繼承，惟其協議日期距被繼承人蔡蕭鳳死亡日83
    年6月2日止已逾5年農地列管期間，被告所屬淡水稽徵所因
    時空因素已無從調查其原先之事實有否存在，顯然規避繼續
    經營農業生產列管5年之意圖，認與前述法令規定不合，乃
    維持原核定。原告不服再於92年1月13日提出申復，案經被
    告淡水稽徵所以92年3月10日北區國稅淡水一字第
    0920000948號函復，否准其所請，原告猶表不服，向本院逕
    提訴願、行政訴訟，及確認無效之訴，為本院於93年5月20
    日以92年度訴字第5235號裁定及同年4月21日以92年度訴字
    第1431號裁定駁回。原告於93年6月10日對本院92年度訴字
    第5235號裁定向最高法院提起抗告（審理中）及另於93年5
    月13日向被告淡水稽徵所提起確認86年6月23日被繼承人蔡
    蕭鳳遺產稅核定通知書之處分 (以下稱系爭行政處分)為無
    效，遭被告所屬淡水稽徵所以93年6月3日北區國稅淡水一字
    第0930002612號函復，與行政程序法第111條規定不符，確
    認原處分有效。原告不服，遂提起行政訴訟。
二、兩造聲明：
　(一)原告聲明：確認被告淡水稽徵所86年6月23日被繼承人蔡蕭
              鳳遺產稅核定通知書無效。
　(二)被告聲明：
    1.駁回原告之訴。
    2.訴訟費用由原告負擔。
三、兩造之主張：
　(一)原告主張之理由：
    1.原告為被繼承人蔡蕭鳳之養女。至83年6月2日，被繼承人
      蔡蕭鳳死亡，原告及訴外人蔡進發等繼承人未依規定於被
      繼承人蔡蕭鳳死亡之日起6個月內辦理遺產稅申報，經被
      告逕自核定遺產總額24,289,800元，淨額20,866,600元，
      限命原告及訴外人蔡進發等繼承人補繳遺產稅額
      5,306,044元，更裁處罰鍰5,306,044元。然因前揭遺產稅
      核定通知僅向訴外人蔡進發1人送達，致原告無法知悉，
      遲至88年1月12日，原告所有房地遭被告函請臺北縣淡水
      地政事務所禁止處分，始悉上情，為此，原告申請復查併
      提出訴願，詎因程序不合而遭駁回。嗣原告發現前揭遺產
      稅核定通知存有被繼承人蔡蕭鳳遺產為農地及公共設施
      保留地，依法應為免稅，自無繳納遺產稅之必要。被繼
      承人蔡蕭風留有22,000,000元之未償債務，亦得自遺產總
      額中扣除等重大明顯瑕疵，是於93年5月13日申請確認前
      揭遺產稅核定通知無效，惟被告竟於93年6月3日以「與行
      政程序法第111條規定不符」為由，不予允許，原告所有
      權益影響甚鉅，爰依法提起本件行政訴訟。
    2.「按下列各款，應自遺產總額中扣除，免徵遺產稅：‧‧
      ‧遺產中之農業用地，由繼承人或受遺贈人，繼續經營
      農業生產者，扣除其土地價值之半數。但由能自耕之繼承
      人1人繼承，繼續經營農業生產者，扣除其土地價值之全
      數」，遺產及贈與稅法第17條第1項第5款定有明文。遺產
      中之農業用地為符合遺產及贈與稅法第17條第1項第5款規
      定要件者，即應依法扣除該土地增值之半數或全數，免徵
      遺產稅，與該農業用地是否已列入申報或係漏報被查獲者
      無關，又納稅義務人於申報遺產稅時，未提出遺產農地由
      1 人繼承之協議書，俟核稅確定後始提出者，倘經查明其
      情節符合遺產及贈與稅法第17條第1項第5款但書規定時，
      得依稅捐稽徵法第28條規定辦理，財政部75年5月20日臺
      財稅第0000000號、72年8月3日臺財稅第35393號分別函釋
      在案。經查被繼承人蔡蕭鳳所有遺產標的，即系爭農地均
      為山坡地保育區，暫未編定使用地類別之農業用地，迄今
      仍作農業使用，既已符合遺產及贈輿稅法第17條第1項第5
      款規定要件，本得至少扣除其土地價值之半數至明，甚至
      ，原告早於83年8月8日與訴外人蔡進發協議，由訴外人蔡
      進發1人繼承前揭土地所有權，是不論訴外人蔡進發有無
      提出遺產分割協議書以申報遺產稅，依上規定暨判例意旨
      ，被告本應依職權扣除其土地價值全數，卻未為之，要屬
      重大明顯瑕疵。
    3.「按下列各款，應自遺產總額中扣除，免徵遺產稅：‧‧
      ‧被繼承人死亡前，未償之債務，具有確實證明者」，
      遺產及贈與稅法第17條第1項第8款定有明文。經查被繼承
      人蔡蕭鳳曾於83年4月26日向臺北縣淡水第一信用合作社
      借貸22,000,000元，以備不時之需，嗣被繼承人蔡蕭鳳於
      83年6月2日死亡時，仍未償還前揭債務，是依上規定，被
      告於核課被繼承人蔡蕭鳳遺產稅時，本應扣除未償債務
      22,000,000元，卻未為之，要屬重大明額瑕疵，此觀被告
      於88年3月25日以北區國稅法第00000000號復查決定書，
      雖程序上復查駁回，但仍移請被告所屬淡水稽徵所本於職
      權查明有無遺產及贈輿稅法第17條第8款之適用，即可明
      知，益徵前揭遺產稅核課處分具有重大明顯瑕疵。
　(二)被告主張之理由：
    1.按「確認行政處分無效及確認公法上法律關係成立或不成
      立之訴訟，非原告有即受確認判決之法律上利益者，不得
      提起之。其確認已執行完畢或因其他事由而消滅之行政處
      分為違法之訴訟，亦同。」為行政訴訟法第6條第1項所明
      定。
    2.又按「行政處分於法定救濟期間經過後，具有下列各款情
      形之一者，相對人或利害關係人得向行政機關申請撤銷、
      廢止或變更之。‧‧‧一、具有持續效力之行政處分所依
      據之事實事後發生有利於相對人或利害關係人之變更者。
      二、發生新事實或發現新證據者，但以如經斟酌可受較有
      利益之處分者為限。三、其他具有相當於行政訴訟法所定
      再審事由且足以影響行政處分者。前項申請，應自法定救
      濟期間經過後3個月內為之；其事由發生在後或知悉在後
      者，自發生或知悉時起算。但自法定救濟期間經過後已逾
      5年者，不得申請。」及「行政處分有下列各款情形之一
      者，無效：一、不能由書面處分中得知處分機關者。二、
      應以證書方式作成而未給予證書者。三、內容對任何人均
      屬不能實現者。四、所要求或許可之行為構成犯罪者。五
      、內容違背公共秩序、善良風俗者。六、未經授權而違背
      法規有關專屬管轄之規定或缺乏事務權限者。七、其他具
      有重大明顯之瑕疵者。」分別為行政程序法第128條及第
      111條所規定。
    3.再按「左列各款，應自遺產總額中扣除，免徵遺產稅‧‧
      ‧五、遺產中之農業用地，由繼承人或受遺贈人繼續經營
      農業生產者，扣除其土地價值之半數。但由能自耕之繼承
      人一人繼承，繼續經營農業生產者，扣除其土地價值之全
      數。‧‧‧八、被繼承人死亡前，未償之債務，具有確實
      證明者。」、「被繼承人死亡時遺有財產者，不論有無應
      納稅額，納稅義務人均應填具遺產稅申報書向主管稽徵機
      關據實申報。其有依本法規定之減免扣除或不計入遺產總
      額者，應檢同有關證明文件一併報明。」為行為時遺產及
      贈與稅法第17條第1項第5款、第8款及同法施行細則第20
      條第1項所明定。又「家庭農場之農業用地，由能自耕之
      繼承人1人繼承或承受，而繼續經營農業生產者，免徵遺
      產稅或贈與稅，但如繼續經營不滿5年者，應追繳應納稅
      賦。」復為行為時農業發展條例第31條明定之。
    4.本件原告之母親蔡蕭鳳於83年6月2日死亡，原告及蔡進發
      2人為法定繼承人，未依規定於被繼承人蔡蕭鳳死亡之日
      起6個月內辦理遺產稅申報，經被告淡水稽徵所逕行核定
      遺產總額24,289,800元，淨額20,866,600元，應納遺產稅
      額5,306,044元，並就未依限辦理遺產稅申報部分，依行
      為時遺產及贈與稅法第44條規定，按核定應納稅額加處1
      倍之罰鍰5,306,044元。原告不服，主張被繼承人蔡蕭鳳
      生前遺有銀行貸款22,000,000元，請准予扣除云云。申經
      被告88年3月25日北區國稅法第00000000號復查決定略以
      ，本件原核定被繼承人遺產稅額繳款書及違章案件罰鍰繳
      款書原訂之繳納期限均為87年7月6日至87年9月5日，該遺
      產稅額及罰鍰繳款書亦於87年6月11日送達繼承人之一訴
      外人蔡進發，此有由訴外人蔡進發蓋章之郵件收件回執附
      卷可稽，是依首揭規定，復查申請法定期間之末日應為87
      年10月5日，惟適逢中秋節假日，依規定應以次日代之，
      則應於87年10月6日前申請復查，方屬適法，惟原告遲至
      88 年2月1日始申請復查，此有原卷復查之申請書可稽，
      其申請復查已逾30日之法定期限，乃從程序上駁回其復查
      之申請。原告仍表不服，主張其自繼承開始日，即未接獲
      訴外人蔡進發之通知，被告淡水稽徵所逕認合法送達，有
      失公允云云。訴經財政部88年11月2日台財訴第000000000
      號訴願決定略以，依稅捐稽徵法第19條第3項規定及財政
      部72年11月23日台財稅第38330號函釋意旨，如對公同共
      有人之一人送達，其效力及於全體；則本件系爭遺產稅額
      繳款書及違章案件罰鍰繳款書，既於87年6月11日送達繼
      承人之一訴外人蔡進發，並經訴外人蔡進發蓋章領取，即
      屬合法送達，從而被告以原告逾期申請復查，並無違誤。
    5.原告主張被繼承人蔡蕭鳳所有遺產標的即系爭農地，均為
      山坡地保育區，暫未編定使用地類別之農業用地，符合遺
      產及贈與稅法第17條第1項第5款規定，得扣除其土地價值
      之半數，甚至，原告早於83年8月8日與訴外人蔡進發協議
      ，由訴外人蔡進發1人繼承，應免徵遺產稅。得依稅捐稽
      徵法第28條規定辦理，財政部75年5月20日臺財稅第
      0000000號、72年8月3日臺財稅第35393號分別函釋在案云
      云乙節。查原告於上揭復查、訴願（仍屬列管5年之期間
      內）時未主張系爭農地有農業用地繼續經營農業生產，其
      地價半數、全數扣除之適用，遲至91年3月7日始提協議書
      由1人繼承，其協議日期距被繼承人死亡日止已逾5年農地
      列管期間，顯有規避繼續經營農業生產列管5年之意圖，
      著令被告再為調查事實，惟受時空因素所限，事實上已屬
      不可能，是以，原處分並無違誤。至原告訴稱被繼承人遺
      有22,000,000元之未償債務得自遺產總額中扣除，經被告
      淡水稽徵所查明被繼承人蔡蕭鳳係為名義上之借款人，被
      告淡水稽徵所否准扣除，並無違誤。
    6.本件被繼承人蔡蕭鳳遺產稅未於87年10月6日前提起復查
      ，業已確定，查被繼承人蔡蕭鳳於83年6月2日死亡，其所
      遺農業用地及未償債務於死亡前（83年6月2日）即已存在
      之事實，為原告所自承，非屬新事實新事證，其未能在原
      救濟程序中主張該事由，應有重大過失，並無行政程序法
      第128條規定之適用，原告所提確認被繼承人蔡蕭鳳遺產
      稅核定通知書無效乙節，與行政程序法第111條規定不符
      ，且迭經復查、訴願及逕提訴願、2次行政訴訟均遭駁回
      ，所訴核無足採。
　　理  由
一、被告之代表人原為林吉昌，嗣於訴訟繫屬中改由許虞哲擔任
    ，茲據新任代表人具狀承受訴訟，核無不合，應予准許 。
二、行政處分具有行政程序法第111條第1款至第6款以外重大明
    顯瑕疵者無效，為行政程序法第第111條所規定，此項規定
    就行政處分無效，係採取重大明顯瑕庛理論。此項理論乃學
    說通說，因而在90年1月1日行政程序法施行前作成之行政處
    分，其是否無效，亦應以此重大明顯瑕庛理論作為判斷其是
    否無效之標準。而所謂瑕疵「重大明顯」，乃瑕疵重大，且
    客觀上明白，任何人一望即知。
三、本件被繼承即原告之母親蔡蕭鳳於83年6月2日死亡，原告及
    訴外人蔡進發2人為被繼承人之法定繼承人，渠等未依規定
    於被繼承人死亡之日起6個月內辦理遺產稅申報，經被告淡
    水稽徵所於86年6月23日核定被繼承人遺產總額24,289,800
    元，遺產淨額20,866,600元，應納遺產稅額5,306,044元 (
    即系爭行政處分)，另就未依限辦理遺產稅申報部分，依繼
    承事實發生時遺產及贈與稅法第44條規定，按核定應納稅額
    裁處1倍罰鍰5,306,044元，同時填發遺產稅本稅及罰鍰繳款
    書於87年6月11日合法送達繼承人訴外人蔡進發，原告及其
    他繼承人未於稅捐稽徵法第35條規定之法定期限內申請復查
    ，系爭行政處分及罰鍰處分，於87年10月5日確定之事實，
    有核定通知書附原處分卷可稽，復為原告所不爭執。原告以
    被繼承人之遺產部分為農地依當時遺產及贈與稅法第17條第
    1項第5款，應扣除該土地價值半數或全數，免徵遺產稅，被
    繼承人蔡蕭鳳並向淡水第一信用合作社借款22,000,000元，
    依同條項第8款，應自遺產總額中扣除，被告未予扣除，主
    張系爭行政處分具有重大明顯瑕疵而無效 (見原證4申請書
    ，申請書並未載有原告於訴狀上所述之公共設施保留地部分
    ) ，向被告請求確認系爭行政處分無效，未獲准許，而提出
    本件訴訟。經查遺產中是否有農地，並符合繼承事實發生時
    遺產及贈與稅法第17條第1項第5款「由繼承人或受遺贈人，
    繼續經營農業生產」要件，而得扣除其土地價值之半數，或
    「由能自耕之繼承人1人繼承，繼續經營農業生產」要件，
    而得扣除其土地價值之全數」，或被繼承人死亡前，「有未
    償之債務，具有確實證明」，符合同條第8款而得自遺產總
    額中扣除，因該等事實存在於繼承人之管領範圍內，通常需
    由繼承人主張，並提出相關事證供主管稽徵機關查證是否屬
    實(見同條例施行細則第20條第1項規定：「被繼承人死亡時
    遺有財產者，不論有無應納稅額，納稅義務人均應填具遺產
    稅申報書向主管稽徵機關據實申報。其有依本法規定之減免
    扣除或不計入遺產總額者，應檢同有關證明文件一併報明。
    」)。因此，遺產稅之核定處分，即令有農業用地經繼承人
    繼承繼續經營農業生產，被繼承人有未償債務，卻未扣除土
    地價值之半數或全數，或自遺產總額中扣除該未償債務之瑕
    疵，該瑕庛尚非屬客觀上明白，任何人一望即知之情形，自
    未達於重大明顯程度，僅是屬於使遺產稅之核定處分得撤銷
    之瑕疵。據此，原告所主張系爭行政處分因被繼承人之遺產
    部分為農地，依當時遺產及贈與稅法第17條第1項第5款，應
    扣除該土地價值半數或全數，免徵遺產稅，被繼承人並向淡
    水第一信用合作社借款22,000,000元，依同條項第8款，應
    自遺產總額中扣除，被告未予扣除等節，即令屬實，系爭行
    政處分亦不因而無效。原告以上開主張，請求確認系爭行政
    處分無效，難謂有據，被告認系爭行政處分仍屬有效，並無
    不合。
四、系爭行政處分因原告及其他繼承人未於稅捐稽徵法第35條規
    定之法定期限內申請復查，而於87年10月5日確定，已如上
    述，其已具形式確定力，不得再訴請撤銷，本院自無庸再調
    查系爭行政處分是否確有原告所主張遺產中部分為農地，被
    繼承人有未償債務，應依繼承事實發生時遺產及贈與稅法第
    17條第1項第5款及第8款，扣除該土地價值半數或全數，及
    自遺產中扣除該未償債務，被告未予扣除，具有得撤銷原因
    ，亦無須依行政訴訟法第6條第5項將案件移送訴願管轄機關
    。原告聲請訊問證人蔡進發，以證明被繼承人有22,000,000
    元未償債務，亦無調查之必要，應予駁回。再原告另於92年
    1月13日提出申復，經被告淡水稽徵所以92年3月10日北區國
    稅淡水一字第0920000948號函復，否准其所請部分，原告循
    序提起訴願及行政訴訟，為本院92年度訴字第5235號裁定駁
    回，原告不服提起抗告，為最高行政法院理中，有本院92年
    度訴字第5235號裁定附卷為證，併予敘明。
五、從而，原告以遺產中有農業用地經繼承人繼承繼續經營農業
    生產，被繼承人有未償債務，系爭行政處分卻未扣除土地價
    值之半數或全數，或自遺產總額中扣除該未償債務，具有重
    大明顯瑕疵，請求確認系爭行政處分無效，並無理由，應予
    駁回。
六、據上論結，本件原告之訴為無理由，爰依行政訴訟法第98條
    第3項前段，判決如主文。
中    華    民    國    94     年     4    月     29    日
                        第一庭審判長法  官 姜素娥
                                    法  官 陳秀
                                    法  官 吳東都
上為正本係照原本作成。
如不服本判決，應於送達後20日內，向本院提出上訴狀並表明上
訴理由，如於本判決宣示後送達前提起上訴者，應於判決送達後
20日內補提上訴理由書（須按他造人數附繕本）。
中　　華　　民　　國　　94　　 年　   4  　月　　 29 　 日
 　　  　　　　　　　    　         書記官 李金釵
